臺灣臺北地方法院民事判決　九十年度簡上字第二五○號
　　上　訴　人　乙○○
　　被 上 訴人　華南商業銀行股份有限公司
　　法定代理人　丙○○
　　訴訟代理人　甲○○
右當事人間請求給付票款事件，上訴人對於中華民國九十年三月二十日本院台北簡易
庭九十年度北簡字第一一七七號第一審判決提起上訴，本院判決如左：
    主  文
上訴駁回。
第二審訴訟費用由上訴人負擔。
    事  實
甲、上訴人方面：
一、聲明：原判決廢棄，駁回被上訴人在第一審之訴。
二、陳述：除與原審判決書所載者相同茲予引用外，補稱：
  (一)如附表所示之支票（下稱系爭支票）係上訴人與訴外人簡慈然相互開立票據使用
    所簽發，但兩造之間並無直接金錢往來，雖被上訴人主張係因訴外人伯特企業有
    限公司（以下簡稱為伯特公司）向其申辦客票貸款業務故將系爭支票背書轉讓予
    被上訴人，然被上訴人究竟係由何人取得系爭票據？其取得票據係因放款、信用
    貸款或為票據貼現？有無支付對價？貸放撥款流程有無依照作業流程審核？有無
    瑕疵？均不明瞭。然一般銀行辦理「墊付國內票據借款」業務時，必須借款人基
    於商品銷售、出租或提供服務等合法交易行為所取得之票據方可據以辦理，但系
    爭支票之背書人中祥食品廠有限公司（以下簡稱中祥公司）抗辯其根本未背書並
    獲勝訴判決，被上訴人就此部分亦未提出上訴，顯見被上訴人於貸放款項予伯特
    公司時，並未審查系爭支票是否確由伯特公司和中祥公司因交易而由中祥公司背
    書轉讓取得，因此中祥公司自未交付系爭支票予伯特公司，伯特公司取得票據現
    係由非法之方法取得系爭票據，從而，被上訴人取得系爭支票係有惡意和重大過
    失，依票據法第十四條規定，自不得享有票據上之權利。
  (二)被上訴人辦理系爭客票之貸款時，明知在八十九年三月二十八日、五月二十五日
    及七月二十四日辦理貸款支票之發票人均為集中之特定人，而和伯特公司交易之
    對象，亦均為特定之日遠貿易公司或中祥公司，發票日期亦集中為特定日期，而
    交易取得之票據，其上交易之背書亦有以條戳為背書，或未加蓋公司大小章之異
    常現象，但被上訴人仍未詳加查察，即率爾辦理客票貸款而取得系爭票據，其收
    受票據貸放款項之行為，顯然未盡善良管理人之注意，而有重大之過失，自不應
    取得票據上之權利。
  (三)其次，被上訴人自承其僅支付票載金額之八成，即取得系爭票據，則依票據法第
    十四條第二項之規定，其未以相當之對價取得票據，其亦不得享有優於前手之權
    利，而被上訴人前手伯特公司不得對上訴人主張權利，因此被上訴人自亦不得對
    上訴人主張權利。
三、證據：除與原審判決書所載者相同茲予引用外，另提出本院九十年度北簡字第一
    一四二號宣示判決筆錄、上訴人對於訴外人簡慈然刑事告訴狀、伯特公司登記事
    項卡等影本各一件為證。
乙、被上訴人方面：
一、聲明：如主文所示。
二、陳述：除與原審判決書所載相同者茲予引用外，補稱：
  (一)被上訴人所持有之系爭票據，係由上訴人簽發經訴外人伯特公司為向被上訴人辦
    理客票貸款而為背書轉讓，故被上訴人並無惡意取得系爭票據之情形，乃善意第
    三人，故依票據法第十三條本文之規定，上訴人不得以自己與被上訴人之前手即
    訴外人伯特公司所存抗辯事由對抗被上訴人。
  (二)再就票據法第十四條所謂以惡意取得票據者，不得享有票據上之權利，係指從無
    權處分人之手，受讓票據，於受讓當時有惡意之情形而言，如從有正當處分權人
    之手，受讓票據，係出於惡意時，亦僅生票據法第十三條但書所規定，票據債務
    人得以自己與發票人或執票人之前手間所存在的抗辯之事由對抗執票人而已，尚
    不生執票人不得享有票據上權利之問題。按訴外人伯特公司自七十一年間即與被
    上訴人授信往來，於前授信期間信用正常，故被上訴人同意承作該公司客票借款
    時，查核票據債務人無不良信用紀錄始與貸放，則被上訴人據徵信所得資料逕為
    貸放，並徵求系爭支票為擔保之行為。因此被上訴人係依法取得系爭支票既無惡
    意，亦無重大過失。且系爭支票係由上訴人簽發，輾轉由訴外人伯特公司取得，
    訴外人伯特公司並非系爭支票之無權處分人，則被上訴人自訴外人伯特公司處受
    讓取得系爭支票，縱認有惡意或重大過失，亦無票據法第十四條之適用，
  (三)按被上訴人「辦理墊付國內票款週轉金貸款作業要點」第二條、第十一條固明文
    規定：「承辦營業單位應對申借企業之信用徵信，並對應收客票加以查核」；但
    查，其訂定之目的，應僅係為督促、提醒被上訴人辦理票貼相關業務時，應注意
    、謹慎從事，以免造成損害，其用意，應係為保護被上訴人銀行，而非為保護發
    票人或背書人等票據債務人，是故本件上訴人執此主張，而謂被上訴人取得此項
    票據，違反銀行辦理票貼規定之說辭，並不足採。
  (四)次查訴外人伯特公司以面額合計為二百三十八萬一千四百元之支票五紙（含前開
    系爭支票）向被上訴人借款，被上訴人撥貸一百九十萬元，約佔票面金額之八成
    乙情，乃因訴外人伯特公司交付之支票並非均能兌現之故，被上訴人俟取得之支
    票票載發票日屆至後，並以之抵償借款人債務，兌現之票款抵償債務後如有剩餘
    ，即返還予借款人而非歸被上訴人所有，自難認被上訴人取得系爭票據係無對價
    或不相當對價。
  (五)支票為文義證券及無因證券，支票上之權利義務，悉依其文義發生，而與基礎之
    原因關係各自獨立，支票上權利之行使亦不以其原因關係之存在為前提，被上訴
    人係由訴外人伯特公司處受讓取得系爭支票，故兩造間本非直接前、後手關係，
    上訴人徒以其與被上訴人間不存在原因關係為由，拒負發票人責任顯無所據。
三、證據：除與原審判決書所載相同者茲予引用外，另提出票據明細表影本三紙（系
    爭票據為八十九年五月二十五日之第一筆及第五筆）、借據影本三紙（本案借據
    之金額為一九○萬元）、轉帳收入傳票影本三紙（本案撥款金額為一九○萬元）
    、約定書影本四紙、授信申請書影本三紙、統一發票影本二紙（金額各為四十五
    萬三千六百元、五十萬四千元）、被上訴人辦理墊付國內票款週轉金貸款作業要
    點影本一分、逾期授信及信用異常資料查詢申請單影本一紙等件為證。
    理    由
一、被上訴人起訴主張：其執有上訴人簽發之系爭支票，屆期提示不獲付款，爰依據
    票據之法律關係，請求上訴人給付票款及自如附表所示支票提示日起算之利息等
    語。上訴人則以兩造間並無金錢往來；被上訴人取得系爭支票有惡意或重大過失
    ，依票據法第十四條規定不得享有票據權利等語置辯。
二、被上訴人主張上訴人為系爭支票之發票人，惟屆期經其提示均遭退票之事實，已
    據其提出與所述相符之支票及退票理由單為證，復為上訴人所不爭執，堪信被上
    訴人此部分主張為真實。又被上訴人主張其已依系爭票據之八成款項交付貸款予
    訴外人柏特公司一節，有訴外人伯特公司之借據、轉帳收入傳票附卷足左，亦為
    上訴人所未否認，是此部分情節，亦堪信為確實。惟上訴人抗辯被上訴人取得系
    爭支票係有惡意和重大過失，自不得享有票據上之權利，以及被上訴人係以不相
    當之對價取得票據，不得享有優於前手伯特公司之權利云云，則為被上訴人所堅
    詞否認。因此兩造前開爭執，即屬本件爭點。茲分述如下。
三、按票據法第十四條所謂以惡意取得票據者，不得享有票據上之權利，係指從無權
    處分人之手，受讓票據，於受讓當時有惡意之情形而言，如從有正當處分權人之
    手，受讓票據，尚不生執票人不得享有票據上權利之問題（最高法院六十七年台
    上字第一八六二號判例參照）。系爭支票係由上訴人簽發後，交付訴外人簡慈然
    同意由其使用一節，已經上訴人於九十年五月二十八日提出之民事上訴理由暨調
    查證據聲請狀內自承明確，顯見訴外人簡慈然即對系爭支票係屬有權處分之人，
    嗣系爭支票由訴外人伯特公司（為法人，與訴外人簡慈然之人格有別）所取得，
    則訴外人伯特公司亦非系爭支票之無權處分人甚明，其後縱因上訴人與簡慈然間
    另有糾葛，因支票為無因證券，僅上訴人對伯特公司或簡慈然取得票據抗辯權而
    已，並未因而使伯特公司成為無權處分系爭支票之人，因此被上訴人自訴外人伯
    特公司處背書受讓取得系爭支票，縱認有惡意或重大過失，亦無票據法第十四條
    第一項之適用，因此上訴人空言指摘被上訴人係自無處分權人處受讓票據，不得
    享有系爭支票之票據權利云云，已難採取。
四、何況「票據為無因證券，執票人對於取得票據及債務人應負票債之原因，不負舉
    證責任，反之票據債務人如主張執票人為惡意取得者，應就惡意或重大過失之事
    實，負舉證責任」一節，已經最高法院五十七年度台上字第三六三九號判決意旨
    載有明文，而所謂以惡意或重大過失取得票據者，係指明知或可得而知轉讓票據
    之人，就該票據無權處分而仍予取得者而言，此亦經最高法院六十四年台上字第
    一五四Ｏ號判例著有明文可佐。參酌前開說明，上訴人既主張被上訴人係基於惡
    意或重大過失而取得系爭支票，自應對此利己事實，負舉證之責。然查上訴人對
    此除主張被上訴人知情訴外人伯特公司並非合法自訴外人中祥公司取得系爭票據
    ，猶然收受系爭票據並貸放款項外，其餘並未舉證以實其說，是其空言主張，已
    難採取外，且依前述被上訴人提出之票據明細表所載，本件係被上訴人為便利企
    業以其在國內銷貨、出租或提供服務等所得之國內應收遠期票據融資需要，而依
    其內部之「辦理墊付國內票款週轉金貸款作業要點」所辦理之經常性融資，又依
    據被上訴人前開作業要點所示，其課以被上訴人員工對於借款人提出之客票之查
    核義務者，無非「交易內容是否確實」、「提供為副擔保之期票與借戶之營業種
    類及性質是否相當」、「期票金額是否與借戶當時營業銷售額相稱」、「期票是
    否集中由少數發票人開發」、「發票人信用是否可靠」、「票據要件是否齊全」
    等情事。而細繹本件訴外人伯特公司分別於八十九年三月二十八日、五月二十六
    日、七月二十四日被上訴人借款，借款時各提供多紙票據以為擔保，如附表所示
    之系爭支票即包含其中之事實，有被上訴人提出之借據、票據明細表等件為證，
    此際，被上訴人即應對於訴外人伯特公司為求貸款而提出之含系爭支票在內之資
    料詳予考察是否合乎前開作業要點之規定。經查：(1)系爭票據，其票據形式上要
    件均已具備，此為兩造所不爭執，故所謂「票據要件是否齊全」一節，當無疑義
    。(2)再依據卷附伯特公司主張為交易證明之統一發票二紙所示，其買受人均為中
    祥公司，而其上所載日期為八十九年五月十二日之統一發票，其交易金額含稅載
    為四十五萬三千六百元，又所載日期為八十九年五月五日之統一發票，其上記載
    含稅之交易金額為五十萬四千元，核各與系爭支票面額相符，再參考上訴人提出
    之伯特公司所營事業資料所載，該公司經營之項目包括「蛋糕美味助劑麵包改良
    劑之製造加工買賣」、「玩具兒童用腳踏車針織品食品罐頭乾點肉乾等之製造加
    工買賣」等，以及依被上訴人於原審提出之中祥公司登記資料所載，該公司係經
    營「1.各種食品西點麵包糖果餅乾製造販賣。2.各種豆類花生麵類加工製造販賣
    。3.其他食品及罐頭之買賣。4.以上各種外銷進出口買賣」等類生意，兩家公司
    之間其經營事項近似，又前述被上訴人應收票據明細表（其下方留有伯特公司及
    其負責人之印文，其內記載被上訴人收入含系爭支票在內之支票之日期、付款人
    、發票人、票據號碼、票面金額、發票人、核對票據取得原因之根據等項）其內
    更已載明「上列票據確係由本人提供作為償還借款人對貴行所負一切債務之用」
    等文字，以及訴外人伯特公司說明系爭支票取得之交易原因係「食品」等情，可
    知就尋常社會通念觀之，客觀上系爭支票所表彰之交易情節應屬存在，且屬相當
    無疑，因此被上訴人應亦就要點所稱「交易內容是否確實」、「提供為副擔保之
    期票與借戶之營業種類及性質是否相當」以及「期票金額是否與借戶當時營業銷
    售額相稱」等情已為調查，可堪認定。(3)此外，參酌被上訴人於收受系爭支票後
    ，即向付款銀行（華南銀行世貿分行）查詢發票人即上訴人之信用，此觀上開應
    收票據明細表上「銀行徵信結果」欄均載明「正常」等字樣自明，且復調查訴外
    人伯特公司之債信亦無異常之事情，此並有被上訴人逾期授信及信用異常資料查
    詢申請單存卷足考，可證被上訴人對於「發票人信用是否可靠」一情，當已盡其
    調查能事。(4)再者，參考上揭票據明細表所載訴外人伯特公司提出請求融資之各
    紙支票，其發票人除上訴人外，另有訴外人孫筱芬、朱勁秋、莊淑玲、美視國際
    科技股份有限公司等多人，而發票日期則分佈自八十九年五月十六日至八十九年
    十一月二十三日，並非集中由少數人於短時間內所開發，是上訴人主張訴外人伯
    特公司申請融資貸款之「期票集中由少數發票人於短時間內開發」云云，亦無憑
    據。因此綜上情節，足徵訴外人伯特公司提出系爭支票向被上訴人申請借款之際
    ，被上訴人已盡其審核義務後，認無疑義後始接受訴外人伯特公司背書所轉讓，
    以供為借款債務之擔保，被上訴人始行支付對價。其情形，核與一般銀行貸放款
    項之慣例亦無不合。因此上訴人辯稱被上訴人取得系爭支票係有惡意和重大過失
    ，不得享有票據上之權利云云，即乏依據，要無足取。至於上訴人雖另稱系爭支
    票之背書有以條戳章為之、或有未加蓋公司大小章之異常現象云云，但查細繹卷
    附系爭二紙支票之發票人及背書印文（參原審卷第八頁至第九頁），均甚清晰，
    且皆屬通常之正方形印文樣式，就背書人部分伯特公司部分並均有完整之公司及
    負責人印文，並無上訴人所指條戳章或欠缺漏蓋大小章之事情，足徵上訴人以此
    抗辯被上訴人取得系爭支票有惡意或重大過失云云，復嫌無據。
五、又上訴人雖復抗辯上訴人以支票面額之八折取得系爭支票，顯有以不相當對價取
    得系爭支票之情，依票據法第十四條第二項之規定，不得享有優於系爭支票前手
    即伯特公司之權利云云。惟查，前開情事係因借款人即訴外人伯特公司交付之支
    票嗣後並非均能兌現之故，且上訴人俟取得之支票票載發票日屆至後，以之抵償
    訴外人伯特公司之債務，並於結算後如兌現之票款清償債務後尚有剩餘，則將餘
    款返還予訴外人伯特公司等情，業據上訴人陳述明確，並為上訴人所不爭執，況
    此依商事習慣甚至社會通念，亦非不能想像之情事，則上訴人既確有貸予伯特公
    司款項，而兌現之票款抵償債務後如有剩餘，即亦應返還予伯特公司而非歸上訴
    人所有，自難認上訴人係以不相當對價取得系爭支票。從而上訴人前開抗辯，亦
    有誤會，難以採信。
六、綜上所述，被上訴人主張其係因有權處分之訴外人伯特公司背書轉讓而取得上訴
    人所簽發之系爭支票，復無以不相當對價取得之事實，堪予採信，是上訴人以其
    與上訴人之前手即訴外人伯特公司間之抗辯事由對抗上訴人，並無理由。
七、按支票發票人應照支票文義擔保支票之支付；執票人向支票債務人行使追索權時
    ，得請求自為付款提示日起之利息，如無約定利率者，依年利六釐計算，票據法
    第一百二十六條、第一百三十三條分別定有明文，從而被上訴人本於票據法律關
    係，請求上訴人給付票款九十五萬七千六百元，及自附表所示各支票提示日起至
    清償日止，按年息百分之六計算之利息，為有理由，應予准許。原審判決認事用
    法並無違誤，上訴人仍執陳詞，指摘原判決不當，求予廢棄改判，並無理由，應
    予駁回。
七、本件判決基礎已臻明確，兩造主張之其餘調查證據方法及舉證，核與本件判決結
    果並無影響，爰不再一一論列，併予敘明。
據上論結，本件上訴為無理由，依民事訴訟法第四百三十六條之一第三項、第四百四
十九條第一項、第七十八條，判決如主文。
中　　　華　　　民　　　國　　九十一　　年　　　一　　　月　　三十　　日
                                  民事第一庭審判長法官　邱新福
                                                  法官　雷淑雯
                                                  法官　蕭胤瑮
右為正本係照原本作成
本件不得上訴。
中　　　華　　　民　　　國　　九十一　 年　　　 一　　　月　　三十　　日
                                            法院書記官 方美雲
